臺灣彰化地方法院民事判決　95年度訴字第759號
原　　　告　丁○○
　　　　　　戊○○
　　　　　　辰○○
上三人共同
訴訟代理人　巳○○
被　　　告　卯○○
　　　　　　庚○○
　　　　　　己○○
　　　　　　子○○
　　　　　　丑○○
　　　　　　寅○○　　彰化縣溪.
　　　　　　癸○○
　　　　　　壬○○
　　　　　　丙○○
　　　　　　甲○○
　　　　　　乙○○
　　　　　　辛○○
上列當事人間請求分割共有物事件，本院於民國96年1月10日言
詞辯論終結，判決如下：
    主      文
被告子○○、丑○○、寅○○、癸○○、壬○○、丙○○、辛○○、甲○○、乙○○應就被繼承人邱慶珍所遺坐落如附表一，應
有部分各三分之一之四筆土地，辦理繼承登記。
兩造共有坐落如附表一之四筆土地，應予變價分割，所得價金按
兩造如附表二所示之應有部分比例分配。
訴訟費用由兩造按附表三所示比例負擔。
  事實及理由
壹、本件被告庚○○、子○○、寅○○、癸○○、丙○○、辛○○、甲○○、乙○○受合法通知，未於言詞辯論期日到場，
    被告己○○、丑○○、壬○○、卯○○經合法通知，未於最
    後言詞辯論期日到場，核無民事訴訟法第386條各款所列情
    形，爰依原告之聲請，由其一造辯論而為判決。
貳、原告起訴主張：
  一、如附表一所示之4筆土地，分別為兩造所共有，兩造應有
      部分比例詳如附表二所示。系爭土地，原共有人邱慶珍已
      於民國94年2月16日死亡，其繼承人被告子○○、丑○○
      、寅○○、癸○○、壬○○、丙○○、辛○○、甲○○、
      乙○○迄未辦理繼承登記，爰請求渠等辦理繼承登記。
  二、按各共有人得隨時請求分割共有物，民法第823條第1項前
      段定有明文。本件系爭土地如細分則兩造均無法使用，為
      期使系爭土地發揮最大效用，並顧及共有人全體之利益，
      請准予就系爭土地為變價分割，並將所得價金按兩造應有
      部分比例分配之。系爭381地號土地即使分割，亦無法達
      到建築之條件，爰依法提起本件訴訟。並聲明：如主文所
      示。
參、被告己○○未於最後言詞辯論期到場，惟據其以前到庭之聲
    明及陳述則以：系爭381地號土地無特定人在使用，共有人
    都可以進出，同意分割，但主張原物分割，因變價分割會使
    同段380地號至375等地號土地無道路可供出入。被告己○○
    所有鐵皮建物占用系爭365地號部分願意拆除等語置辯，並
    聲明：原告之訴駁回。
肆、被告丑○○、壬○○、卯○○未於最後言詞辯論期到場，惟
    據其以前到庭之聲明及陳述則以：同意分割，但主張原物分
    割，因變價分割會使同段380地號至375等地號土地無道路可
    供出入等語置辯，並聲明：原告之訴駁回。
伍、被告庚○○、子○○、寅○○、癸○○、丙○○、辛○○、
    甲○○、乙○○未於言詞辯論期日到場，亦未提出書狀作何
    聲明或陳述。
陸、得心證之理由：
  一、原告主張如附表一所示之4筆土地，分別為兩造所共有，
      系爭土地之共有人及應有部分比例詳如附表二所示，上開
      土地依法並無不能分割之情形，兩造亦無不為分割之約定
      ，原告迭商請被告協議分割，均無結果。系爭土地，原共
      有人邱慶珍已於94年2月16日死亡，其繼承人即被告子○○、丑○○、寅○○、癸○○、壬○○、丙○○、辛○○
      、甲○○、乙○○迄未辦理繼承登記等情，業據原告提出
      地籍圖謄本、土地登記謄本、土地清冊、永靖鄉公所都市
      計劃土地使用分區（或公共設施用地）證明書正本、繼承
      系統表及戶籍謄本為證，且為被告己○○、丑○○、壬○○、卯○○等人所不爭執，而被告庚○○、子○○、寅○○、癸○○、丙○○、辛○○、甲○○、乙○○等人經合
      法通知，未於言詞辯論期日到場，亦未提出書狀爭執，依
      民事訴訟法第280條第3項準用同條第1項之規定，視同自
      認，堪認原告此部分之主張為真實。是以原告依民法第82
      3條第1項之規定，請求分割上開4筆土地，於法有據，應
      予准許。
  二、按因繼承、強制執行、公用徵收或法院之判決，於登記前
      已取得不動產物權者，非經登記，不得處分其物權，民法
      第759條定有明文，又分割共有物性質上為處分行為，上
      訴人於訴訟中，併請求辦理繼承登記，不但符合訴訟經濟
      原則，於法之旨趣亦無違，最高法院69年台上字第1012號
      判例參照。本件原告主張系爭4筆土地之原共有人邱慶珍
      已於94年2月16日死亡，而被告子○○、丑○○、寅○○
      、癸○○、壬○○、丙○○、辛○○、甲○○、乙○○等
      人係原共有人邱慶珍之繼承人，從而，原告依據首開規定
      於系爭土地分割之處分行為前，請求被告子○○、丑○○
      、寅○○、癸○○、壬○○、丙○○、辛○○、甲○○、
      乙○○等人一併辦理繼承登記，核無不合，應予准許，爰
      判決如主文第1項所示。
  三、至分割方案，本院審酌：(1)系爭4筆土地，目前除365地號
      土地上有被告己○○之部分鐵皮建物占用，面積僅15.88
      平方公尺外，其餘部分均為空地，而系爭382地號土地呈
      三角形，面積僅28.69平方公尺，系爭365地號土地目前供
      巷道使用，385地號與382地號土地中間隔了383地號土地
      並未相連，又除了365地號土地與瑚璉路相連外，其餘地
      號土地均未直接面臨馬路，進出均須由365地號土地進出
      等情，業據本院會同彰化縣地政事務所測量員到場勘驗屬
      實，並製有如附圖所示之複丈成果圖及勘驗筆錄可稽。(2)
      系爭4筆土地均屬都巿計畫區內之住宅區，此有原告提出
      之土地使用分區證明書可稽。原告主張將系爭4筆土地變
      價分割，被告己○○、丑○○、壬○○、卯○○等人則主
      張變價分割會使同段380地號至375等地號土地無道路可供
      出入，故主張原物分割。查系爭385地號面積僅134.81平
      方公尺，又與其他地號土地分離，不能合併分割，若予原
      物分割，將造成共有人每人分得面積過細，無法建築，且
      385地號之出賣與否，並不影響同段380地號至375等地號
      土地出入之問題。又查，系爭382地號土地呈三角形，面
      積僅28.69平方公尺，本質上已難以利用，若再予以細分
      ，更難以利用。又系爭365地號土地目前供巷道使用，面
      積僅188.41平方公尺，且形狀呈細長條形，若延路分割，
      每人分得部分之寬度過細，無法利用，若不延路分割，將
      形成多筆袋地，故亦不宜原物分割。至於系爭381地號面
      積雖達642.99平方公尺，原告等3人、被告庚○○及己○○各可分得71.44平方公尺，被告子○○等9人及被告卯○○各可分得214.
      33平方公尺，性質上雖可原物分割，惟被告己○○、丑○○、壬○○、卯○○等人並未提出任何分割方案供本院審
      酌。又系爭4筆土地縱使不變價分割，而採原物分割，仍
      會面臨同段380地號至375等地號土地無道路可供出入之情
      形，故被告己○○、丑○○、壬○○、卯○○此部分辯解
      尚不足採。從而原告主張將系爭4筆土地變價分割，尚屬
      適當，應予准許，爰判決如主文所示。
柒、訴訟費用負擔之依據：民事訴訟法第78條、第80條之1、第
    85 條第1項但書、第85條第2項。
中　　華　　民　　國　　96　　年　　1 　　月　　24　　日
                  民事第二庭    法　官　詹秀錦
以上正本係照原本作成。
如對判決上訴，應於判決送達後20日內向本院提出上訴狀（須附
繕本）。
中　　華　　民　　國　　96　　年　　1 　　月　　24　　日
                      　　　    書記官　陳秀香
附表一：
┌──┬─────────────┬──┬────────┐
│編號│地號                      │地目│面積（平方公尺）│
├──┼─────────────┼──┼────────┤
│１  │彰化縣永靖鄉○○段365地號 │建　│188.41          │
├──┼─────────────┼──┼────────┤
│２  │彰化縣永靖鄉○○段381地號 │田  │642.99          │
├──┼─────────────┼──┼────────┤
│３  │彰化縣永靖鄉○○段382地號 │田  │28.69           │
├──┼─────────────┼──┼────────┤
│４  │彰化縣永靖鄉○○段385地號 │田  │134.81          │
└──┴─────────────┴──┴────────┘
附表二
┌────┬───────────────────┐
│共有人  │            應有部分比例              │
│        ├────┬────┬────┬────┤
│        │365地號 │381地號 │382地號 │385地號 │
├────┼────┼────┼────┼────┤
│丁○○、│ 1/9    │1/9     │1/9     │1/9     │
│戊○○、│公同共有│公同共有│公同共有│公同共有│
│辰○○  │        │        │        │        │
├────┼────┼────┼────┼────┤
│子○○、│1/3     │1/3     │1/3     │1/3     │
│丑○○、│公同共有│公同共有│公同共有│公同共有│
│寅○○、│        │        │        │        │
│癸○○、│        │        │        │        │
│壬○○、│        │        │        │        │
│丙○○、│        │        │        │        │
│辛○○、│        │        │        │        │
│甲○○、│        │        │        │        │
│乙○○  │        │        │        │        │
├────┼────┼────┼────┼────┤
│卯○○  │1/3     │1/3     │1/3     │1/3     │
├────┼────┼────┼────┼────┤
│庚○○  │1/9     │1/9     │1/9     │1/9     │
├────┼────┼────┼────┼────┤
│己○○  │1/9     │1/9     │1/9     │1/9     │
└────┴────┴────┴────┴────┘
附表三
┌────┬─────────┐
│共有人姓│訴訟費用應負擔比例│
│名      │                  │
├────┼─────────┤
│丁○○、│      1/9         │
│戊○○、│    連帶負擔      │
│辰○○  │                  │
├────┼─────────┤
│子○○、│      1/3         │
│丑○○、│    連帶負擔      │
│寅○○、│                  │
│癸○○、│                  │
│壬○○、│                  │
│丙○○、│                  │
│辛○○、│                  │
│甲○○、│                  │
│乙○○  │                  │
├────┼─────────┤
│卯○○  │      1/3         │
├────┼─────────┤
│庚○○  │      1/9         │
├────┼─────────┤
│己○○  │      1/9         │
└────┴─────────┘
